【裁判字號】    94,家抗,10
【裁判日期】    950118
【裁判案由】    指定遺產管理人
【裁判全文】
臺灣新竹地方法院民事裁定              94年度家抗字第10號
抗  告  人  財政部國有財產局台灣中區辦事處新竹分處
法定代理人  陳燕昌
相  對  人  財政部台灣省北區國稅局
法定代理人  許虞哲
上列當事人間請求指定遺產管理人事件，對於民國94年9月16日
本院家事法庭94年度財管字第14號所為裁定，提起抗告，本院裁
定如下：
    主  文
抗告駁回。
抗告程序費用新台幣壹仟元由被繼承人吳勝宏之遺產負擔。
              理      由
一、按繼承開始時，繼承人之有無不明，而無親屬會議或親屬會
    議未於一個月內選定遺產管理人者，利害關係人得聲請法院
    選任遺產管理人，並由法院依公示催告程序，定六個月以上
    之期限，公告繼承人，命其於期限承認繼承，又先順序繼承
    人均拋棄其繼承權時，由次順序之繼承人繼承，其次順序繼
    承人有無不明或第四順序之繼承人均拋棄其繼承權者，準用
    關於無人承認繼承之規定，民法第1177條、第1178條第1項
    、第2項、第1176條第6項分別定有明文。
二、抗告意旨略以：
（一）本件被繼承人吳勝宏之全體繼承人除先於吳勝宏死亡者之
      外，其餘均已拋棄繼承，經本院92年度繼字第377號准予
      備查在案，參照司法院民國74年10月15日（74）院台廳一
      字第05786號函示「嗣後各地方法院受理有關無人承認繼
      承遺產管理事件時，‥‥‥因此類拋棄繼承事件，多屬遺
      債大於遺產，形同破產，儘量避免選任國有財產局為遺產
      管理人」。再依民法第1176條、第1178條並未限制法定繼
      承人拋棄繼承權後，不得充任遺產管理人。又依卷附被繼
      承人吳勝宏死亡時戶籍謄本所示，吳勝宏生前與配偶、子
      女同址同戶，渠等對被繼承人財產債務絕對較抗告人了解
      ，且渠等均已成年，有行為能力，不乏受良好教育，足堪
      適任遺產管理人，自宜優先選任之。
（二）再依卷內相對人所提出之「遺產稅核定通知書」，被繼承
      人吳勝宏之遺產總額為新台幣（下同）三千五百四十一萬
      元、遺產稅為六百七十三萬八千七百九十八元，雖遺有坐
      落新竹縣竹東鎮○○○段1地號等三十筆土地，但依卷附
      土地登記簿謄本所載，該等土地均已設定抵押權或有禁止
      處分之限制登記，設定抵押金額高達七千零六十萬元，尚
      不論遺有地價稅、牌照稅、違約金、利息等債務。與被繼
      承人吳勝宏共同生活之繼承人無一願意繼承，依據經驗法
      則可知被繼承人之遺債必大於遺產，其遺產已不敷清償遺
      債。按民法第1185條雖規定「第1178條所定之期限屆滿，
      無繼承人承認繼承時，其遺產於清償債權並交付遺贈物後
      ，如有賸餘，歸屬國庫」，但本件國庫對被繼承人之遺產
      已無期待利益。抗告人為一公務機關，依國有財產法綜理
      國產事務，執行事務預算為全國人民納稅所得，倘顯無遺
      產可歸國庫，應即避免選任為遺產管理人，以免損及全民
      利益等語。
三、查被繼承人吳勝宏於92年10月27日死亡後，其配偶與直系血
    親卑親屬均已合法拋棄繼承，其父吳明華、其母吳梁秋妹、
    其兄弟姊妹、祖父母均先於吳勝宏死亡，而吳勝宏之母若於
    吳勝宏死亡時在世，已是87歲高齡，研判其外祖父母應已死
    亡，以上有繼承系統表、本院92年度繼字第377號拋棄繼承
    准予備查函、戶籍謄本、除戶謄本等附於原審卷內可參，是
    聲請人檢具遺產稅課稅資料參考清單，以利害關係人身分聲
    請法院為被繼承人吳勝宏之遺產選任遺產管理人，於法有據
    。抗告人雖執前述抗告理由，認為原裁定不當。惟查：
（一）被繼承人吳勝宏遺有三十筆土地，遺產總額高達三千五百
      四十一萬餘元，雖上開土地大多設有最高限額抵押權，但
      依據相對人提出之「遺產稅核定通知書」、新竹縣稅捐稽
      徵處94年8月30日函及附件所示，其遺產稅亦多達六百七
      十三萬八千七百九十八元，另尚欠繳牌照稅一萬七千八百
      四十三元、地價稅二百七十三萬四千二百一十三元，顯然
      被繼承人之遺債中有相當比例為公法上之稅捐債務。當被
      繼承人之所有繼承人均拋棄繼承時，依據經驗法則雖可認
      為遺債必大於遺產，但本件遺債中至少有高達九百餘萬元
      之公法稅捐債務，若能藉由遺產管理人依法清償債務，對
      於國庫助益可謂頗大，雖遺產之管理最終結果，恐無剩餘
      可歸國庫，但管理過程中，業已使得公法稅捐能順利收取
      全部或一部，殊途同歸仍有助於國庫之收益，抗告人所稱
      其受選任為遺產管理人，必將損及全民利益一節，稍嫌速
      斷。
（二）依遺產及贈與稅法第8條第1項前段之規定，遺產稅未繳清
      前，不得分割遺產、交付遺贈或辦理移轉登記；又依未繼
      承登記不動產辦理強制執行聯繫辦法第13條、第12條之規
      定：「執行法院依遺產及贈與稅法第八條第二項規定通知
      稅捐稽徵機關時，稅捐稽徵機關應就其核定之遺產稅額移
      送法院強制執行」、「稅捐稽徵機關接獲第十條所定地政
      機關副本後，應即查核處理，如遺產稅業已繳清或係免稅
      者，稅捐稽徵機關應通知執行法院及地政機關；如遺產稅
      尚未繳清，得依稅捐稽徵法第三十九條、第四十九條移送
      強制執行者，應即移請執行法院就全部遺產強制執行，由
      執行法院於賣得價金中扣繳後，將第二條所列之書類文件
      囑託該管地政機關將查封之不動產辦理繼承登記後，再發
      給拍定人權利移轉證書」。由是可知，雖被繼承人吳勝宏
      遺留之土地大多設定最高限額抵抵押權，但遺產稅於各種
      遺產債務中，仍有其較先受償之地位，從而，遺產稅若能
      順利收取，自不能謂係利用全民資源負擔個人私務之支出
      。
（三）被繼承人吳勝宏遺留之土地多達三十筆，價值不菲，亟需
      適當管理，以免價值減損。雖吳勝宏之繼承人皆為成年人
      ，但渠等既然拋棄繼承，恐對遺產已無心維護，且是否具
      有管理專才，亦不明確，反之，抗告人為國庫之綜理機關
      ，為國有財產法第9條第2項所明定，其備有財產管理之專
      才，雖其經費支出屬國家資源，但保護無人繼承財產之債
      權人之權利，亦屬政府之義務，於遺產管理指定之實際運
      作，仍認選任抗告人為遺產管理人較為妥適，況且，本件
      在遺產之管理過程中，將有助於前述國家稅捐之收取。抗
      告意旨復未述明原裁定選任其為被繼承人吳勝宏遺產管理
      人有何違法或其他不當之處，其提起抗告，聲明廢棄原裁
      定，非有理由，應予駁回。
四、據上論結，本件抗告為無理由，依非訟事件法第46條、第21
    條第2項，民事訴訟法第495條之1第1項、第449條第1項，民
    法第1150條，裁定如主文。
中    華    民    國    95    年    1    月    18    日
                  民事第一庭審判長法  官  王佳惠
                                  法  官  黃珮禎
                                  法  官  李珮瑜
以上正本係照原本作成。
如不服本裁定，僅得於收受本裁定正本送達後10日內，以適用法
規顯有錯誤為理由，向本院提出再抗告狀（須附繕本 1份及繳納
再抗告裁判費新臺幣1,000元），經本院許可後紿可再抗告。
中    華    民    國    95    年    1     月    18    日
                                  書記官  廖佳玲


司法院資訊處製作；財團法人民間司法改革基金會備份。
